臺灣桃園地方法院刑事判決　　　　　　　 99年度訴字第808號
公　訴　人　臺灣桃園地方法院檢察署檢察官
被　　　告　徐文明
選任辯護人　唐永洪律師
上列被告因強盜案件，經檢察官提起公訴（99年度偵字第269 號
），本院判決如下：
    主  文
徐文明無罪。
    理  由
壹、證據能力部分：
一、按被告以外之人於偵查中向檢察官所為之陳述，除顯有不可
    信之情況者外，得為證據，刑事訴訟法第159 條之1 第2 項
    定有明文。刑事案件於檢察官偵查中對被告以外之人所為之
    偵訊筆錄，或被告以外之人向檢察官所提之書面陳述，性質
    上均屬傳聞證據。惟現階段刑事訴訟法規定檢察官代表國家
    偵查犯罪、實施公訴，依法其有訊問被告、證人及鑑定人之
    權，證人、鑑定人且須具結，而實務運作時，檢察官偵查中
    向被告以外之人所取得之陳述，原則上均能遵守法律規定，
    不致違法取供，其可信度極高。經查本判決以下所引用證人
    邱吏鈴、秦碧芝在臺灣桃園地方法院檢察署檢察官偵查中所
    為之證述，性質上雖屬傳聞證據，惟係偵查中向檢察官所為
    ，並經具結，上開證人未曾提及檢察官在偵訊時有任何強暴
    、脅迫、詐欺、利誘等以不正方法取供之情，證人陳述時之
    均為心理狀況健全、並無受外力干擾，觀諸偵訊筆錄之記載
    形式，本院亦查無檢察官在上開偵訊時有任何以不正方法訊
    問，而有違反陳述者之自由意志等顯有不可信之情況，衡諸
    上開規定，自具有證據能力。
二、次按被告以外之人於審判外之陳述，雖不符刑事訴訟法第15
    9 條之1 至第159 條之4 之規定，而經當事人於審判程序同
    意作為證據，法院審酌該言詞陳述或書面陳述作成時之情況
    ，認為適當者，亦得為證據。當事人、代理人或辯護人於法
    院調查證據時，知有刑事訴訟法第159 條第1 項不得為證據
    之情形，而未於言詞辯論終結前聲明異議者，視為有前項之
    同意，刑事訴訟法第159 條之5 訂有明文。鑒於採用傳聞證
    據排除法則重要理由之一，係因傳聞證據未經當事人之反詰
    問予以覈實，若當事人願放棄對原供述人之反對詰問時，原
    則上即可承認該傳聞證據之證據能力。而揆諸我國刑事訴訟
    法第159 條之5 之立法理由，除參照前述傳聞證據排除法則
    之基本法理外，亦參考日本刑事訴訟法第326 條之立法例，
    查日本刑事審判實務之運作，有關檢察官及被告均同意作為
    證據之傳聞書面材料或陳述，可直接援引該國刑事訴訟法第
    326 條作為傳聞例外之法律依據，僅在檢察官與被告或其辯
    護人不同意之情況下，乃須根據其他傳聞例外規定，俾以斟
    酌該等傳聞書面材料或陳述是否具有證據能力，在當事人間
    無爭執之案件中，傳聞證據基本上均可依據前引規定提出於
    法院使用。據此，我國刑事訴訟法第159 條之5 之適用應可
    作同上之解釋。本案以下引用證人邱吏鈴、秦碧芝、張文堂
    於警詢時之供述證據，經本院依法踐行調查證據程序，公訴
    檢察官、辯護人、被告徐文明均不爭執該供述證據之證據能
    力，且迄本院言詞辯論終結前未就供述證據之證據能力聲明
    異議，而本院審酌其陳述作成時之情況，核無違法取證及證
    明力明顯過低之瑕疵，且為證明犯罪事實所必要，亦認為以
    之作為證據為適當，根據上開規定及說明，認無庸先行考量
    刑事訴訟法第159 條之1 第2 項、第159 條之2 、第159 條
    之3 等規定，得逕依同法第159 條之5 規定作為證據。
三、本案其餘所依憑認定事實所引用之非供述證據，本院亦查無
    有何違反法定程序取得之情形，亦查無刑事訴訟法第159 條
    之4 之顯有不可信之情況與不得作為證據之情形，本院斟酌
    本案卷內之證據並非非法取得，亦無證明力明顯過低之情形
    ，且經本院於審判期日依法進行證據之調查、辯論，被告徐
    文明於訴訟上之程序權即已受保障，故前揭各該證據，均得
    採為證據。
四、又卷附刑案現場監視錄影翻拍照片2 張、證人即被害人遭強
    盜照片採集指紋情形翻拍照片3 張、被告徐文明身體特徵照
    片5 張等證據，係傳達照相當時現場情況，而透過照片傳達
    的情形與現場真實情形，在內容上的一致性，透過機械的正
    確性來加以保障，換言之，照片並不存在人對現實情形的知
    覺、記憶所經常發生的表現錯誤，性質上自非供述證據，要
    無傳聞法則之適用，於此亦別無證據證明上開資料有經偽造
    變造之情形，且經本件檢察官、被告徐文明及其選任辯護人
    同意做為證據，是前開照片均具證據能力。
貳、實體部分：
一、公訴意旨略以：被告徐文明夥同年籍不詳之人，於民國98年
    7 月30日晚間10時43分許，共同意圖為自己不法所有而基於
    強盜取財之犯意聯絡，共乘秦碧芝所有車牌號碼HXZ-607 號
    重型機車（竊取該機車部分經臺灣桃園地方法院檢察署檢察
    官另為不起訴處分），在桃園縣龍潭鄉○○村○○○○○道
    路某處，攔阻證人即被害人邱吏鈴（起訴書誤載為邱吏玲，
    應予更正）所騎乘車牌號碼561-BSH 號重型機車時，因無法
    搶得邱吏鈴放置於腳踏板上之皮包1 只（內有身分證1 張、
    健保卡1 張、汽機車駕照2 張、行照1 張、金融卡2 張、照
    片1 張及新臺幣【下同】4,000 元現金），竟強推邱吏鈴及
    其所騎乘之上開機車，致其人車倒地，致邱吏鈴受有右肩部
    挫傷、右肩胛部肌肉挫傷、左下肢肌肉挫傷併血腫及左肘擦
    傷等傷害（傷害部分未據告訴），並趁邱吏鈴無法抗拒時，
    強盜邱吏鈴所有上開物品得逞，俟於98年8 月3 日，邱吏鈴
    取得寄還遭強盜之身分證1 張、健保卡1 張、汽機車駕照2
    張、行照1 張及照片1 張等物，經警採集指紋，始循線查獲
    上情。因認被告徐文明涉犯刑法第328 條第1 項強盜罪嫌。
二、按犯罪事實應依證據認定之，無證據不得推定其犯罪事實。
    又不能證明被告犯罪者，應諭知無罪之判決，刑事訴訟法第
    154 條第2 項、第301 條第1 項分別定有明文，此即揭櫫刑
    事訴訟程序係採證據裁判主義，易言之，即認定不利被告之
    事實，須依積極證據，苟積極證據不足為不利於被告事實之
    認定時，自應為有利於被告認定，更不必有何有利之證據（
    最高法院30年上字第816 號判例意旨參照）。次按刑事訴訟
    法上所謂認定犯罪事實之證據，係指足以認定被告確有犯罪
    行為之積極證據而言，該項證據自須適合於被告犯罪事實之
    認定，始得採為斷罪資料。如未能發現相當證據，或證據不
    足以證明，自不能以推測或擬制之方法，以為裁判之基礎。
    又刑事訴訟上證明之資料，無論其為直接或間接證據，均須
    達於通常一般人均不致有所懷疑，而得確信其為真實之程度
    ，始得據為有罪之認定，若其關於被告是否犯罪之證明未能
    達此程度，而有合理性懷疑之存在，致使無法形成有罪之確
    信，根據「罪證有疑，利於被告」之證據法則，即不得遽為
    不利被告之認定（最高法院29年上字第3105號、40年臺上字
    第86號、76年臺上字第4986號判例意旨參照）。再按最高法
    院於92年9 月1 日刑事訴訟法修正改採當事人進行主義精神
    之立法例後，特別依據刑事訴訟法第161 條第1 項規定（檢
    察官就被告犯罪事實，應負舉證責任，並指出證明之方法）
    ，再次強調謂：「檢察官對於起訴之犯罪事實，應負提出證
    據及說服之實質舉證責任。倘其所提出之證據，不足為被告
    有罪之積極證明，或其指出證明之方法，無從說服法院以形
    成被告有罪之心證，基於無罪推定之原則，自應為被告無罪
    判決之諭知」等語（最高法院92年臺上字第128 號判例意旨
    參照）。此即學說所指基於嚴格證明法則下之「有罪判決確
    信程度」，對於被告是否犯罪之證據應證明至「無庸置疑」
    之程度，否則，於無罪推定原則下，被告自始被推定為無罪
    之人，對於檢察官所指出犯罪嫌疑之事實，並無義務證明其
    無罪，即所謂不「自證己罪原則」，而應由檢察官負提出證
    據及說服之責任，如檢察官無法舉證使達有罪判決之確信程
    度，以消弭法官對於被告是否犯罪所生之合理懷疑，自屬不
    能證明犯罪，即應諭知被告無罪。
三、本件公訴人認被告徐文明涉犯刑法第328 條第1 項強盜罪嫌
    ，無非係以證人即被害人邱吏鈴、證人秦碧芝之證詞，以及
    內政部警政署刑事警察局98年9 月15日刑紋字第0980127743
    號鑑驗書、被告所持用電話號碼雙向通聯記錄、邱吏鈴之診
    斷證明書各1 份等件，為其主要論據。
四、訊據被告徐文明堅詞否認涉有上開強盜犯行，辯稱：「這個
    案件不是我做的，警察說照片上有我的指紋就把帶去警察局
    ，警察是在早上帶我去警察局的，我總共製作二份筆錄，做
    到傍晚，第一份是從三點多做到五點多，第二份筆錄是從五
    點多做到八點多，我記得我回去時天已經黑了，因為小隊長
    不滿意筆錄，所以才會又製作第二份筆錄，後來警察並無把
    我移送到地檢署，警察有提示有驗到指紋的照片給我看（即
    偵查卷第33頁照片），警察有說上面有驗到我的指紋，這張
    照片是我朋友林家駿拿給我看的，是我要去他們家（在龍岡
    東安國小附近）載他，他在他的包包中翻東西，他就拿給我
    看，林家駿說上面有一男一女在親吻，我沒有問他照片中的
    男女是誰，也沒有問他照片中的人他是否認識，我看完照片
    後我就把照片還給林家駿，林家駿把照片拿給我看時，我並
    沒有注意他有無戴手套，因為當時我在開車，我把照片還給
    林家駿後，林家駿就把照片收回去了。我認識張文堂，我是
    在去年時認識他的，我跟林家駿坐在車上時，張文堂並沒有
    在車上，張文堂沒有看過這張照片，我在警詢中有說這張照
    片是張文堂交給我的，我會這樣講是因為那段期間我常跟林
    家駿、張文堂在一起，一時緊張才記錯，後來我回去仔細想
    一想，才發現是林家駿交照片給我的，並不是張文堂否認有
    交照片給我後，我才回去想的。林家駿大約67至69年次，聽
    說他現在在監所，當時林家駿好像還在找工作。我有汽車駕
    照，我也會騎機車，98年7 月30日當時使用的手機號碼是00
    00000000號，我當時住在平鎮市○○路136 巷205 號，我家
    距離平東路約十至十五分鐘，林家駿就住在平東路上（東安
    國小附近），張文堂住在楊梅埔心。98年7 月30日下午10時
    我人在家裡，因為平常這麼晚了我都是在家中，那段期間我
    是在我姐夫的朋友的公司做水電，我的上班時間是早上八點
    到下午五點，但下班時間不一定。我沒有咖啡色的T 恤，我
    的鞋子是拖鞋及布鞋，拖鞋及布鞋都是白色的，拖鞋是夾腳
    拖。我沒有騎車載過別人，但我曾經被別人騎機車載過，但
    是時間、地點我不記得了，是否有經過龍潭鄉○○○○○道
    路我也不記得了，我十年前住龍潭，後來我就很少到龍潭去
    了。我家距離龍潭鄉○○○○○道路約十分鐘左右，我家距
    離東安國小比較遠。我並無把邱吏玲的證件寄還給被害人，
    我也沒有見過邱吏玲，也沒有人交第一銀行、台灣企銀的金
    融卡請我去提過款。我雙手上的刺青是國中時就刺了。」等
    語（見本院99年度審訴字第1705號卷第32頁至第32頁反面）
    。被告之選任辯護人則為被告辯護略以：本件偵卷第41頁所
    附刑案現場監視錄影翻拍照片所顯示之犯罪嫌疑人2 人，手
    臂上刺青之情形均與被告雙手手臂刺青明顯不同，足見被告
    案發當時並無在涉案的機車上，又被告雖不爭執確實曾經摸
    過偵卷第32頁至第33頁所附證人即被害人邱吏鈴所有之拍立
    得相片，然而本件卷內證據方法除了證明被告有接觸上開照
    片外，就犯罪構成要件部分並無證據方法足以證明被告涉犯
    本件強盜犯行，故被告否認犯罪，應為無罪之諭知等語（見
    上開本院卷第32頁反面、第76頁，以及第79頁刑事辯護要旨
    及準備狀所載）。
五、經查：
  (一)本件證人即被害人邱吏鈴固迭於警詢、檢察官偵訊時及於本
    院審理時指證其有於98年7 月30日晚間10時43分許，在桃園
    縣龍潭鄉○○村○○○○○道路某處遭人強盜財物，並致其
    受有右肩部挫傷、右肩胛部肌肉挫傷、左下肢肌肉挫傷併血
    腫及左肘擦傷等傷害之事實，然其始終未能指認犯罪嫌疑人
    ，更未指認被告徐文明即係犯罪行為人，此觀之證人邱吏鈴
    於98年7 月31日警詢中證稱：「當時我騎機車行經上開地點
    ，兩名騎機車歹徒由我後方超車至我機車前攔阻我，由後座
    歹徒下車搶我放置於腳踏板上皮包，我拉住皮包不讓他搶，
    歹徒硬拉我皮包，我就用手打了歹徒，結果歹徒就把我及機
    車推倒，當時我來不及反應，隨後歹徒就上了機車，往原騎
    乘來的路線中豐路220 巷逃逸... 歹徒共有兩人，兩人都戴
    全罩式安全帽，安全帽屬於深色、衣服及褲子我沒有注意到
    ，騎乘之歹徒因為坐機車上身高沒辦法得知，後座歹徒約16
    5 至170 公分。沒有持凶器。」（見偵卷第18頁至第19頁）
    等語、於98年10月4 日警詢中證稱：「（問：你是如何拿到
    你所遭搶之證件？）我是於98年8 月3 日大概是遭搶的後的
    第三天，家裡收到一封內詳署名我的信件，我將郵件打開後
    ，發現是我被搶的證件，我隨即將證件封存交由警方處理..
    . （問：另警方於你所送交採證之證件內，有一張你和你男
    友同拍之拍立得照片上，採集到一枚清楚指紋，且經比對是
    由一名『徐文明』右拇指相符，你是否認識該徐民？）我不
    認識他，且這張照我也從沒有給他人看過。）」等語（見偵
    卷第21頁）、於99年7 月26日檢察官訊問時經具結證述：「
    （問：是否對徐文明、張文堂提告？）不用。（問：提示被
    告照片後，問認識？）不認識，與他們兩人沒有任何交集。
    （問：98/7/30 晚間10：43遭人搶奪所遭搶的物品有何東西
    ？）包包、證件。（問：提示照片後，問是否為這張照片？
    ）是。我沒將這張照片拿給別人看，也沒其他人摸過。（問
    ：可以確定當時搶的人是兩個男的？提示被告照片）我只確
    定是兩個男生，是否為被告我不確定，因為他們帶全罩安全
    帽，也不確定有無戴眼鏡。」等語（見偵卷第84頁）、於10
    0 年2 月9 日在本院審理時經具結證述：「（檢察官問：98
    年7 月30日晚間是否在桃園縣龍潭鄉○○村○○○○○道路
    旁遭到強劫？）我不知道那是什麼路，但是我確實有被強劫
    。（檢察官問：請描述一下當時得情形？）當天下完班，我
    有去銀行匯款，在回家的路上被兩個男生騎一台摩特車搶走
    我的皮包，當時我是騎著機車的。（檢察官問：他們是怎麼
    搶你的？）當時他們騎車騎到我的旁邊，快要撞到我的車子
    ，我就把車子停下來，坐在機車後座得那個人就下車，跑到
    我車頭的前面站在我的機車左側旁，當時我的包包跟筆記型
    電腦都放在機車腳踏板處，後座的那個人就伸手拿我的包包
    ，我有伸手抵擋他，但是他把我跟機車一起推倒在地，那個
    人就上了機車，他們就騎車走了，我趕快要把機車扶起來要
    發動，但是車子發不動，我就趕快轉身記車牌號碼。（檢察
    官問：是否有看清楚當時搶你的人的身形及樣貌？）我知道
    他們的身形，但是樣貌不清楚，因為當時是晚間又沒有路燈
    ，而且他們帶著安全帽。（檢察官問：請描述歹徒的身形？
    ）前面騎機車的人比較矮，身材肉肉的，後面那個人高高瘦
    瘦的。（檢察官問：在庭被告的身形跟當時得歹徒是否一樣
    ？）跟騎機車的人有點像，但跟搶我的人不像... 我沒有注
    意到他手上有沒有刺青，我記得他們兩個是操閩南語口音，
    穿短袖。（檢察官問：是否記得當天兩人的對話內容？）不
    記得。（檢察官問：是否還記住聲音？）不記得，因為時間
    太久了，也有兩年了。」等語（見本院99年度訴字第808 號
    卷第67頁至第69頁）甚明，觀諸上開證人即被害人邱吏鈴之
    證述，可知其並無法辯識當時強盜其財物者之面貌，亦即無
    法明確指認被告徐文明即為強盜其財物之人，其證述充其量
    僅能證明有於檢察官起訴書所載時、地遭人強盜之事實，並
    無法證明被告徐文明即為本件強盜犯行之行為人。
  (二)又本件犯案歹徒所騎乘之車牌號碼HXZ-607 號重型機車，係
    秦碧芝所有而於98年7 月30日即本件強盜案發生當日之晚上
    10時許發現不見後，旋向建安派出所報案，然於帶同警員至
    遺失地點查看時，又發現該車已停放於原停地點之附近等情
    ，業經證人秦碧芝於警、訊時證述甚詳，是依其所述，其並
    未親眼目擊機車係遭何人牽走（見偵卷第22頁、第72頁至第
    73頁），其證述當無從證明上開重型機車係由被告徐文明竊
    取後而用以做為本件犯行之交通工具，此並已由臺灣桃園地
    方法院檢察署檢察官就此竊盜部分對被告為不起訴處分確定
    ，有該署99年度偵字第269 號不起訴處分書（見偵卷第89頁
    ）1 份存卷可查。
  (三)復核被告徐文明左手、右手刺青之特徵為被告左手前臂有一
    顏色甚深、圖騰大而明顯之刺青，其左、右手上臂則均無任
    何刺青之痕跡與圖樣，此有被告徐文明身體特徵照片5 張（
    見本卷99年度訴字第808 號卷第19頁至第20頁）、本院100
    年7 月12日審理程序當庭勘驗被告左、右手手臂之筆錄1 份
    （見上開本院卷第100 頁反面）存卷可查，是被告之左、右
    手刺青與龍潭分局偵查隊偵辦邱吏鈴被強盜案刑案現場監視
    錄影翻拍照片2 張所顯示騎乘機車之前座犯嫌，左手前臂上
    並無一顏色甚深、圖騰大而明顯之刺青，與被告上開左手前
    臂特徵不同，是被告是否為負責騎乘機車涉犯本件強盜犯行
    之人非無可疑，又上開照片所顯示乘坐機車之後座犯嫌，左
    手上臂、右手上臂於手肘關節以上至衣物袖口處之部位，均
    有明顯之刺青圖樣，與被告左手、右手上臂之特徵迥異，足
    認被告亦非乘坐犯案機車後座涉犯本件強盜犯行之人，此經
    本院比對龍潭分局偵查隊偵辦邱吏鈴被強盜案刑案現場監視
    錄影翻拍照片2 張（見偵卷第41頁）無誤，足見本件涉犯上
    開強盜案件所指之犯罪行為人，特徵均與被告並不相符。
  (四)再本件被害人邱吏鈴遭強盜所失之拍立得相片1 張，於事後
    為不詳人氏寄還，經警於該照片上取得被告指紋1 枚，固有
    內政部警政署刑事警察局98年9 月15日刑紋字第0980127743
    鑑驗書1 份（見偵卷第29頁至第31頁）存卷可查，然被害人
    遭人強盜所失之照片會遺留有被告之指紋，依經驗法則，除
    可推認被告即係強盜之人外，亦無法排除真正強盜者將搶得
    之照片供予被告閱覽而為被告在偶然無意間留下指紋之可能
    。換言之，公訴人所舉之指紋證據，容有被告恐非強盜行為
    人之合理性懷疑存在，揆諸前揭判例所示，自難執此指紋證
    據而為被告不利之認定。雖被告徐文明對於係何人交付拍立
    得照片供其觀看，前後所指固有不同，然其並無供出交付照
    片者為何人之義務，甚者被告亦有可能因與真正強盜者具有
    特殊情誼而為保護該人故堅不吐實，是自不得以被告無法清
    楚交代交付照片之人究係何人，即得推論被告即為本件強盜
    犯行之行為人。另被告雖自承於案發期間所持用之行動電話
    為0000000000號，且經查此門號於98年7 月30日晚間10時54
    分37秒之發話地基地台在桃園縣平鎮市○○○路8 號2 樓及
    屋突，此發話地基地台距離案發地點之桃園縣龍潭鄉○○村
    ○○○○○道路僅約6.1 公里，然該證據僅得證明案發時被
    告可能在案發地點附近出沒之外，於直接或間接上均難以證
    明被告即係上開檢察官起訴事實所指之犯罪行為人。
六、綜上所述，公訴人所舉證據，均不足以證明被告徐文明有何
    強盜犯行，此外復查無其他積極證據證明被告確有公訴人所
    指之強盜犯行，揆諸首揭第貳部分第二項之說明，本件不能
    證明被告犯罪，依法應為被告無罪判決之諭知，以求慎重。
據上論斷，應依刑事訴訟法第301條第1項前段，判決如主文。
本案經檢察官王齡梓到庭執行職務。
中    華    民    國     100   年    7    月    26    日
             刑事第五庭  審判長法  官  潘政宏
                               法  官  石蕙慈
                               法  官  張詠惠
以上正本證明與原本無異。
如不服本判決應於收受判決後10日內向本院提出上訴書狀，並應
敘述具體理由。其未敘述上訴理由者，應於上訴期間屆滿後20日
內向本院補提理由書( 均須按他造當事人之人數附繕本) 「切勿
逕送上級法院」。
                               書記官  陳亭竹
中    華    民    國   100    年    7     月    27    日